【裁判字號】    99,裁,380
【裁判日期】    990211
【裁判案由】    政治獻金法
【裁判全文】
最  高  行  政  法  院  裁  定
                                       99年度裁字第380號
上  訴  人  甲○○
代  表  人  乙○○
被 上訴 人  監察院
代  表  人  丙○○
上列當事人間政治獻金法事件，上訴人對於中華民國98年10月23
日臺北高等行政法院98年度簡字第418號判決，提起上訴，本院
裁定如下：
    主  文
上訴駁回。
上訴審訴訟費用由上訴人負擔。
    理  由
一、按對於適用簡易程序之判決提起上訴，須經本院許可。前項
    許可，以訴訟事件所涉及之法律見解具有原則性者為限，行
    政訴訟法第235條定有明文。所謂法律見解具有原則性，係
    指該訴訟事件所涉及之法律問題意義重大，而有加以闡釋之
    必要而言，非以其對於該訴訟當事人之勝敗有無決定性之影
    響為斷。例如原裁判所適用之行政命令有牴觸法律之虞，或
    高等行政法院就同類事件所表示之法律見解存在歧異，或與
    本院向來之見解互相牴觸，有由本院確認或統一法律上意見
    之必要等情形屬之。
二、緣上訴人於民國（下同）93年4月14日經被上訴人許可設立
    政治獻金專戶，依行為時政治獻金法第19條（97年8月13日
    修正為第21條）第1項第1款規定，應於每年度結束後5個月
    內即94年5月31日前，按法定方式完成93年度政治獻金會計
    報告書之申報。惟上訴人遲至95年6月1日始行申報，並於同
    年月9日補送會計師查核簽證。被上訴人乃依政治獻金法第3
    0條第1項第3款（修正前為第27條第1項第2款）規定，以97
    年12月25日（97）院台申政罰字第0971810713號函（下稱原
    處分）裁罰新臺幣（下同）20萬元。上訴人不服，遂循序提
    起行政訴訟。
三、本件上訴人對於臺北高等行政法院適用簡易程序所為之判決
    ，提起上訴，主張略以：(一)依行政訴訟法第107條及本院45
    年裁字第25號判例可知，訴訟行為若不合法定程式，審判長
    應先命其補正，此乃一般法律原則；上訴人於申報政治獻金
    專戶時，應依政治獻金法查核準則規定填報各項表格，此亦
    為法定程序，被上訴人如發現上訴人之申報不合法定程序，
    自應依上開法律原則，應命上訴人補正，詎被上訴人發覺上
    訴人之申報不合法定程序，未命補正而逕行准上訴人申報，
    卻又以申報不合法定程式而裁罰，顯違反一般法律原則，上
    訴人自得依行政訴訟法第235條第1項規定請求本院許可上訴
    。(二)依會計師法第4條及39條規定可知，會計師之簽證，僅
    針對政治獻金專戶之「會計報告書」而為「查核」，並非對
    上訴人所有之「帳簿」加以「查帳」，被上訴人將會計師之
    「簽證」誤為稅捐稽徵機關之「查帳」，原判決竟採信被上
    訴人說詞，而駁回上訴人之訴，自屬違背法律原則及違背法
    令。(三)依政治獻金法第20條立法理由可知，因小額實物政治
    獻金對於受贈者而言，若逐筆記載，將造成受贈者不便，且
    無逐筆記載之實益，故將小額實物的捐贈排除在「會計報告
    書」之收支明細之列，依舉重以明輕法理，本件上訴人將「
    零元」之政治獻金收入情形製作於「會計報告書」亦屬無益
    ，被上訴人強令上訴人作成會計報告書，形同懲罰「須額外
    支付會計師簽證費」，且與前揭政治獻金法第20條立法目的
    相悖，原判決不察，自有違法。(四)政治獻金法第21條立法目
    的係為了提供會計師充裕的查核作業期間，故倘無政治獻金
    法之收支，並未涉有收支憑證及證明文件之查核，自不須委
    請會計師予以查核，上訴人93年度政治獻金專戶金額為「零
    」，無須會計師加以簽證，被上訴人強行要求上訴人須支付
    會計師簽證費用，製作會計報告書，顯與政治獻金法第21條
    立法目的有違，原判決予以維持，自屬違法。(五)政治獻金法
    第3條規定其主管機關為內政部，卻於第4條及第28條規定由
    被上訴人受理申報及裁罰，讓監察院成為行政院所屬內政部
    轄下之執行處（即受理政治獻金申報及執行行政處罰），實
    有違權力分立原則，原判決予以維持，亦違反憲法權力分立
    之原則。(六)上訴人既已敘明93年度政治獻金金額為零之事實
    ，而無申報內容「物」，被上訴人自無懲罰性地命上訴人再
    花費10萬元委請會計師查核之適當性、必要性及目的正當性
    ，原判決未察，自有違憲法之基本宗旨及政治獻金法之立法
    意旨等語。惟經核其所陳上述理由，無非重述其在原審業經
    主張而為原判決摒棄不採之陳詞，並無所涉及之法律見解具
    有原則性而有闡釋必要之情事。依首開規定及說明，上訴人
    提起上訴，不應許可，其上訴難謂合法，應予駁回。
四、據上論結，本件上訴為不合法。依行政訴訟法第249條第1項
    前段、第104條，民事訴訟法第95條、第78條，裁定如主文
    。
中    華    民    國    99    年    2     月    11    日
                    最高行政法院第七庭
                        審判長法官  藍  獻  林
                              法官  林  文  舟
                              法官  廖  宏  明
                              法官  張  瓊  文
                              法官  姜  素  娥
以  上  正  本  證  明  與  原  本  無  異
中    華    民    國    99    年    2     月    11    日
                              書記官  賀  瑞  鸞


司法院資訊處製作；財團法人民間司法改革基金會備份。
